【裁判字號】    89,台上,1275
【裁判日期】    890601
【裁判案由】    拆屋還地
【裁判全文】
最高法院民事判決                              八十九年度台上字第一二七五號
    上 訴 人  丁○○
    被上訴人  丙○○
              甲○○
              乙○○
右當事人間請求拆屋還地事件，上訴人對於中華民國八十八年三月二日日臺灣高等法
院臺南分院第二審判決（八十七年度上字第四七七號）提起上訴，本院判決如左：
    主  文
上訴駁回。
第三審訴訟費用由上訴人負擔。
    理  由
本件被上訴人主張：坐落雲林縣口湖鄉○○段九八六之四地號土地，為被上訴人乙○
○與李仁國等十九人共有；同段九八六之一一地號土地，為被上訴人與李仁國等六十
人共有。上訴人與伊及其他共有人間並無任何法律關係，卻在系爭二筆土地如原審判
決附圖（下稱附圖）斜線部分所示約一○四平方公尺上搭建鐵皮屋及水泥屋等建物，
係屬無權占用。伊請求上訴人拆除，將土地返還，惟上訴人置之不理等情，爰依民法
第七百六十七條之規定，求為命上訴人將系爭土地上如附圖斜線部分所示之地上物拆
除，並將該部分土地交還伊及其他共有人全體之判決。
上訴人則以：伊先向原共有人承租系爭土地建屋使用，嗣又向共有人購買系爭九八六
之四地號土地，取得應有部分八六六○○○分之八○三○；另向共有人李龍文購買系
爭九八六之一一地號土地，取得應有部分00000000分之二七一二五八，伊依
租賃及買賣關係使用系爭二筆土地，非無權占有等語，資為抗辯。
原審以：被上訴人主張系爭二筆土地為伊與其他共有人共有，上訴人占有如附圖所示
斜線部分土地建屋使用之事實，業據提出土地登記簿謄本二件為證，並經第一審法院
會同地政事務所派員至現場勘驗明確，製有勘驗筆錄、現場略圖及土地複丈成果圖在
卷可稽，並為上訴人所不爭執，堪信為真實。上訴人辯稱其占用之系爭土地係向原共
有人承租云云，固提出口湖鄉○○段市場地分簡略圖、共有收支明細並舉證人李清培
為證。惟查，該口湖鄉○○段市場地分簡略圖及共有收支明細並不足以證明全體共有
人同意將系爭土地出租予上訴人，亦不足以證明系爭土地有分管之事實。至於證人李
清培在第一審固結證稱：何時出租已不記得云云，但又證稱：是由李仁國等七、八名
共有人出租給被告，我父親李德的持分也有出租等語。按系爭二筆土地之共有人，分
別有十九人及六十人之多，而李清培既證稱僅由李仁國等七、八名共有人出租與上訴
人，縱有出租之事實，仍不足以證明全體共有人同意將系爭土地出租，則租賃契約對
於不同意出租之被上訴人，自不發生效力。次查各共有人按其應有部分，對於共有物
之全部雖有使用收益之權，惟共有人對共有物之特定部分使用收益，仍須徵得他共有
人全體之同意，非謂共有人得對共有物之全部或任何一部有自由使用收益之權利。如
共有人不顧他共有人之利益而就共有物之全部或一部任意使用收益，即屬侵害他共有
人之權利（最高法院六十二年台上字第一八○三號判例參照）。上訴人辯稱伊嗣因買
賣，取得九八六之四號地號土地應有部分八六六○○○分之八○三○及九八六之一一
地號土地應有部分00000000分之二七一二五八所有權，提出土地登記簿謄本
為證，固堪信為真實。惟上訴人係占用系爭二筆土地之特定部分而使用收益，被上訴
人既否認曾經同意，上訴人復未能就其占用附圖所示斜線部分之土地，係徵得他共有
人全體之同意，舉證以實其說，依前揭說明，自屬侵害被上訴人及他共有人之權利。
從而，被上訴人本於共有物返還請求權，請求上訴人將系爭土地如附圖所示斜線部分
之地上物拆除，並將系爭八六一四地號土地交還被上訴人乙○○及其他共有人全體，
將九八六之一一地號土地交還被上訴人及其他共有人全體，為有理由，應予准許。因
而將第一審所為上訴人勝訴之判決廢棄，改判如被上訴人之聲明，經核於法並無違誤
。上訴論旨，猶就原審取捨證據、認定事實之職權行使，指摘原判決不當，求予廢棄
，非有理由。
據上論結，本件上訴為無理由，依民事訴訟法第四百八十一條、第四百四十九條第一
項、第七十八條，判決如主文。
中      華      民      國    八十九    年      六      月      一      日
                              最高法院民事第五庭
                                  審判長法官  蕭  亨  國
                                        法官  許  朝  雄
                                        法官  陳  淑  敏
                                        法官  葉  勝  利
                                        法官  鄭  玉  山
      右正本證明與原本無異
                                              書  記  官
中      華      民      國    八十九    年      六      月     二十     日


司法院資訊處製作；財團法人民間司法改革基金會備份。
